【裁判字號】    99,訴,1595
【裁判日期】    991116
【裁判案由】    清償借款
【裁判全文】
臺灣板橋地方法院民事判決              99年度訴字第1595號
原      告  乙○○原名姚羽庭.
訴訟代理人  陳曉帆律師
複代理人    林宛怡律師
被      告  甲○○
訴訟代理人  余欽博律師
上列當事人間請求清償借款事件，經本院於民國99年11月2 日言
詞辯論終結，判決如下：
    主      文
原告之訴駁回。
訴訟費用由原告負擔。
    事實及理由
一、原告主張：原告自民國96年6 月27日起，陸續以現金電匯或
    跨行轉帳匯款方式借款予被告，金額共計新台幣（下同）19
    5萬元。惟嗣經原告多次催討，被告均置之不理，為此請求
    返還借款。並聲明：被告應給付原告1,95萬元及自支付命令
    送達翌日起至清償日止按週年利率5%計算之利息。
二、被告則以：原告主張兩造間係借貸關係，自應由原告就消費
    借貸關係之存在，負舉證責任。被告固然曾收受原告所匯款
    項195萬元，然被告未曾向原告借款，被告否認就該195萬元
    與原告間存有借貸法律關係。且被告於與原告交往期間，亦
    曾以現金交付原告共計70萬元等語為辯。並聲明：原告之訴
    駁回。
三、原告主張之上開情事，固據其提出銀行帳戶存款交易明細查
    詢表、銀行自動收付款機交易清單、銀行匯出匯款、電子往
    來郵件影本等件為證（見本院99年度司促字第19959號支付
    命令卷、本院卷第44至46頁），被告固就曾收受原告匯款19
    5萬元之情事不為爭執，惟否認兩造間有何消費借貸之法律
    關係，並以上開情詞置辯。是兩造間是否有195萬元之消費
    借貸之法律關係存在，厥為本件重要之爭執。
四、按當事人主張有利於己之事實者，就其事實有舉證之責任。
    民事訴訟法第277 條前段定有明文。是依「民事訴訟如係由
    原告主張權利者，應先由原告負舉證之責，若原告先不能舉
    證，以證實自己主張之事實為真實，則被告就其抗辯事實即
    令不能舉證，或其所舉證據尚有疵累，亦應駁回原告之請求
    。」、「請求履行債務之訴，除被告自認原告所主張債權發
    生原因之事實外，應先由原告就其主張此項事實，負舉證之
    責任，必須證明其為真實後，被告於其抗辯事實，始應負證
    明之責任，此為舉證責任分擔之原則。」（最高法院17年上
    字第917號、43年臺上第377號判例意旨參照）。次按「稱消
    費借貸者，謂當事人一方移轉金錢或其他代替物之所有權於
    他方，而約定他方以種類、品質、數量相同之物返還之契約
    。」民法第474條第1項亦規定甚明，是依「按當事人主張有
    金錢借貸關係存在，須就其發生所須具備之特別要件即金錢
    之交付與借貸意思表示相互一致負舉證責任。而交付金錢之
    原因多端，或為買賣，或為贈與，或因其他之法律關係而為
    交付，非謂一有金錢之交付，即得推論授受金錢之雙方即屬
    消費借貸關係。若僅證明有金錢之交付，未證明借貸意思表
    示互相一致者，尚不能認有金錢借貸關係存在。」是依上開
    規定，消費借貸契約於性質上係屬要物契約，除須交付金錢
    或其他代替物並移轉所有權於他方，尚須當事人間具有借貸
    意思表示之合致，始能成立，是若未證明曾為金錢之交付，
    更無從證明借貸意思表示互相一致，自不能認有金錢借貸關
    係之存在。原告主張其先後貸予被告195萬元之情事，雖為
    被告所不否認，固能證明兩造間確實有系爭款項之交付，然
    被告辯稱與原告間就系爭款項之交付並無消費借貸契約之意
    思表示合致，則依前開說明，原告自應就兩造間有成立消費
    借貸契約之意思表示合致一節負舉證之責。惟查，交付金錢
    之原因多端，或為買賣，或為贈與，或因其他之法律關係而
    為交付，不一而足，尤以原告曾與被告感情上交往，彼此互
    有金錢往來關係，被告亦辯稱曾交付原告現金多次，屬交往
    中人情之常，自不得謂一有金錢之交付，即得推論授受金錢
    之雙方即屬消費借貸關係。再者，原告雖另提出兩造間電子
    往來郵件譯文（本院卷第44至46頁），惟細繹該等電子郵件
    內容，僅能得知被告曾與原告協商分期付款，然亦無法證明
    兩造間有消費借貸法律關係之存在。參酌原告主張之借款金
    額高達195萬元，依一般社會交易習慣，當事人間應會以書
    面方式簽立借據以示慎重，然兩造間就系爭金額之交付係基
    於消費借貸之契約關係卻未立下任何書面為憑，顯與一般常
    情不符，自難證明原告交付系爭金錢予被告之原因關係確實
    即為消費借貸之法律關係。原告既未證明兩造間就借貸意思
    表示互相一致，揆諸首揭說明，自不能認有金錢借貸關係存
    在，是原告依據消費借貸之法律關係，請求被告返還借款等
    情，即與證據及事實未能相符，自無可採。
五、綜上所述，原告既無從證明其與被告間具有195萬元之借貸
    關係存在，從而，原告依消費借貸之法律關係，請求被告應
    給付原告195萬元，及自支付命令送達日起至清償日止按週
    年利率5%計算之利息，為無理由，應予駁回。
六、本件事證已臻明確，兩造其餘攻擊防禦方法及舉證，經本院
    詳加審酌後，或與本件之爭執無涉，或對本件判決結果不生
    影響，爰不一一論述，併此敘明。
七、訴訟費用負擔之依據：民事訴訟法第78條。
中    華    民    國    99    年    11    月    16    日
                  民事第三庭    法  官  邱育佩
以上正本證明與原本無異
如對本判決不服，須於判決送達後廿日內，向本院提出上訴狀。
中    華    民    國    99    年    11    月    16    日
                                書記官  彭麗紅

司法院資訊處製作；財團法人民間司法改革基金會備份。
